---
title: "Trabajo2R"
author:
  - name: "Luis Gabriel Osorno Muñoz"
    affiliation: "ID: 1040976099" # Reemplaza con el ID de Luis
    email: "losornom@unal.edu.co" # Reemplaza con el correo de Luis
  - name: "Yamid Urrego Galvis"
    affiliation: "ID: 1000756146" # Reemplaza con el ID del segundo autor
    email: "yurregog@unal.edu.co" # Reemplaza con el correo del segundo autor
date: "2025-10-17"
output: html_document
---

# Luis Gabriel Osorno Muñoz - 1040976099 - losornom@unal.edu.co

# Yamid Urrego Galvis - 1000756146 - yurregog@unal.edu.co

**Introducción**

El presente trabajo se enfoca en el análisis profundo de la estructura y las condiciones socioeconómicas de los hogares colombianos, utilizando datos primarios de la Encuesta Nacional de Calidad de Vida (ECV) de 2023 proporcionada por el DANE. 

Para este análisis se implementan distintas herramientas gráficas, tablas, mapas interactivos y varias medidas de tendencia para comprender el comportamiento en las distintas variables consideradas en las encuestas de los hogares.
Se utilizan 4 bases de datos a partir de las cuales se plantean varias preguntas:

- Características y composición del hogar.

- Fuerza de trabajo.

- Salud.

- Servicios del hogar.

Con las cuales se desea abordar áreas como: La estructura del hogar, capacidad económica, relaciones socio-económicas, diferencias entre departamentos, accesibilidad a la salud y los servicios fundamentales.
Este estudio permite comprender y diagnosticar la realidad social del país, con lo cual se podrían diseñar políticas y programas para afrontar las distintas problemáticas de pobreza, infraestructura, servicios fundamentales entre otros.

```{r setup}
rm(list = ls())
knitr::opts_chunk$set(
  echo = TRUE,
  warning = FALSE,
  message = FALSE
)
```

```{r}
ComposicionHogar <- read.csv(
  file = r"(datos\Características y composición del hogar.CSV)",
  sep = ";"
  )
```

```{r}
FuerzaTrabajo <- read.csv(
  file = r"(datos\Fuerza de trabajo.CSV)",
  sep = ";"
  )
```

```{r}
Servicios_Hogar <- read.csv(
  file = r"(datos\Servicios del hogar.CSV)",
  sep = ";"
  )

```

```{r}
Salud <- read.csv(
  file = r"(datos\Salud.CSV)", 
  sep = ";"
)
```


```{r}
# librerias usadas
library(tidyverse)
library(dplyr)
library(ggplot2)
library(plotly)
library(maps)
library(sf)
library(leaflet)
library(magrittr)
library(geodata)
library(GGally)
library(rvest)
library(knitr)
library(kableExtra)
```


**1.** En promedio, ¿cuántos individuos hay por hogar? ¿Cuál es la desviación estándar? 
Realice un gráfico boxplot y un histograma de esta variable.
Saque conclusiones.

```{r}
# Calcular el número de individuos por hogar 

Conteo_Hogar <- ComposicionHogar %>%
  group_by(DIRECTORIO, SECUENCIA_P) %>%
  summarise(Num_Individuos = n()) %>%
  ungroup()

# Promedio y Desviación Estándar 

EstadisticosHogar <- Conteo_Hogar %>%
  summarise(
    Promedio = mean(Num_Individuos),
    Desv_Estandar = sd(Num_Individuos),
    Mediana = median(Num_Individuos)
  )
```

```{r}
EstadisticosHogar %>% kable(
    format = "html",
    digits = 2,
    caption = "Estadístico del conteo de personas por hogar"
  ) %>%
  kable_styling(
    bootstrap_options = c("striped", "hover", "condensed", "responsive"),
    full_width = F,
    position = "center"
  )
```



```{r}
ggplot(Conteo_Hogar, aes(x = "", y = Num_Individuos)) +
  geom_boxplot(fill = "#66CDAA", color = "darkblue") +
  geom_point(data = data.frame(y = EstadisticosHogar$Promedio), aes(x = "", y = y), color = "red", size = 3) +
  labs(
    title = "Boxplot del Número de Individuos por Hogar",
    y = "Número de Individuos",
    x = ""
  )
```

```{r}
ggplot(Conteo_Hogar, aes(x = Num_Individuos)) +
  geom_histogram(binwidth = 1, fill = "seagreen", color = "black") +
  labs(
    title = "Histograma del Número de Individuos por Hogar",
    x = "Número de Individuos",
    y = "Frecuencia (Número de Hogares)"
  )
```


**Conclusiones:**

A partir de la información obtenida, podemos decir que en promedio hay entre dos y tres individuos por hogar con una desviación de uno a dos individuos, lo que nos indica que en Colombia es más común que los hogares estén compuestos por una cantidad reducida de personas. En el boxplot podemos observar con más detalle este comportamiento donde se nota en principio que el tercer cuantil esta en el valor 4, lo que indica que el 75% de los hogares tienen 4 o menos integrantes, esto apoya el hecho de que los datos están concentrados alrededor de la media, sin embargo, se observa claramente una cantidad importante de outliers en los que existe un hogar con 24 personas, lo cual es inusual y debería revisarse con más detalle, pero podría ser posible si se trata de alguna finca o edificio particular. La mediana es 3, valor cercano a la media y que nos dice que el 50% de los hogares tiene 3 o menos integrantes.

Con el histograma podemos notar una distribución asimétrica positiva ya que la mayoría de datos se acumulan a la izquierda y se forma una cola a derecha, esto se debe especialmente a la incidencia de datos atípicos. No se puede olvidar que la variable aleatoria corresponde a conteos, por lo tanto se habla de una distribución discreta. 


**2.** En promedio, ¿cuáles son los ingresos mensuales por hogar? ¿Cuál es la desviación estándar? Realice un gráfico boxplot y un histograma de esta variable. Saque conclusiones.


Para los ingresos mensuales se hará el cálculo de ingresos correspondientes a empleos, arriendos, subsidios, entre otros. Las variables que se hayan medido en escalas diferentes a meses (por ejemplo, trimestral, semestral, anual, etc), estas se llevarán a meses para que sean comparables. 

Las variables a considerar para el cálculo son las siguientes:

- P8624     Ingreso por empleo.

- P6595S1   Recibió alimentos como parte del pago.

- P6605S1   Recibió vivienda como parte del pago.

- P6623S1   Otros ingresos en especie.

- P8626S1   Subsidio de alimentación.

- P8628S1   Auxilio de transporte.

- P8630S1   Subsidio familiar.

- P8631S1   Recibió primas.

- P1087S1A1 Recibió prima de servicios (Se divide entre 12, porque se recibe cada 12 meses).

- P1087S2A1 Prima de navidad (Divide entre 12)

- P1087S3A1 Prima de vacaciones (Se divide entre 12, porque se recibe cada 12 meses)

- P1087S4A1 Bonificaciones.

- P1087S5A1 Pagos o indemnizaciones por accidentes de trabajo.

- P6750     Ganancia neta u honorarios de la actividad.

- P8636S1   Ingresos por trabajo extra u otras ocupaciones

- P8640S1   Ingreso por concepto de trabajo.

- P8642S1   Ingreso por concepto de jubilación, pensión.

- P8644S1   Sostenimiento hijos menores de edad

- P8646S1   Ingresos por arriendo

- P8648S1   Primas por conceptos de jubilación o pensión (en los últimos 12 meses)

- P8650S1A1 Ayudas en dinero de otros hogares o instituciones (en los últimos 12 meses)

- P8652S1   Dinero por venta de propiedades (en los últimos 12 meses)

- P8654S1   Dinero por cesantías, intereses, préstamos (en los últimos 12 meses)


Para el cálculo de los ingresos totales mensuales para cada miembro de la familia, se tomarán cada una de estas variables descritas anteriormente y se sumarán sus respectivos ingresos. Nuevamente, los ingresos que son anuales se llevarán a meses.

```{r}
# Se crea una nueva variable llamada IngresoMensual

FuerzaTrabajo %<>% 
  rowwise() %>% 
  mutate(IngresoMensual=sum(P8624,P6595S1,P6605S1, P6623S1,P8626S1, P8628S1, P8630S1,
                            P8631S1, P1087S1A1/12, P1087S2A1/12, P1087S3A1/12, P1087S4A1,
                            P1087S5A1, P6750, P8636S1, P8640S1, P8642S1, P8644S1, P8646S1,
                            P8648S1/12, P8650S1A1/12, P8652S1/12, P8654S1/12, na.rm = TRUE)) %>% 
  ungroup()

Ingreso_mensual <- FuerzaTrabajo %>%
  group_by(DIRECTORIO, SECUENCIA_P) %>%
  summarise(Ingreso_hogar = sum(IngresoMensual,na.rm = TRUE)) %>% 
  ungroup()
```

El cálculo anterior permite estimar los ingresos del hogar, pero existen muchos datos atípicos que no permiten una buena visualización de los gráficos y alteran el cálculo de algunos estadísticos. Por ello, se decide eliminar todos aquellos ingresos por hogar que sean mayores a 10 millones. Esto no se hace basado en algún criterio, solo con el propósito de mejorar la visualización. 

```{r}
Ingreso_mensual %<>%
  filter(Ingreso_hogar <= 10000000)

EstadísticosHogar <- Ingreso_mensual %>%
  summarise(
    Promedio = mean(Ingreso_hogar),
    Desv_Estandar = sd(Ingreso_hogar),
    Q1 = quantile(Ingreso_hogar, 0.25),
    Mediana = median(Ingreso_hogar),
    Q3 = quantile(Ingreso_hogar, 0.75),
    Q_0.9 = quantile(Ingreso_hogar, 0.9)
  )
```


```{r}
EstadísticosHogar %>% kable(
    format = "html",
    digits = 2,
    caption = "Estadístico de ingresos por hogar"
  ) %>%
  kable_styling(
    bootstrap_options = c("striped", "hover", "condensed", "responsive"),
    full_width = F,
    position = "center"
  )
```



```{r}
ggplot(Ingreso_mensual, aes(x = "", y = Ingreso_hogar)) +
  geom_boxplot(fill = "#66CDAA", color = "darkblue") +
  geom_point(data = data.frame(y = EstadísticosHogar$Promedio), aes(x = "", y = y), color = "red", size = 3) +
  labs(
    title = "Boxplot los ingresos mensuales por hogar",
    y = "Ingresos mensuales",
    x = ""
  )
```

```{r}
ggplot(Ingreso_mensual, aes(x = Ingreso_hogar)) +
  geom_histogram(fill = "seagreen", color = "black") +
  labs(
    title = "Histograma de los ingresos mensuales por hogar",
    x = "Ingresos mensuales",
    y = "Frecuencia (Número de Hogares)"
  )
```


**Conclusiones**

El boxplot refleja una serie de datos atípicos que corresponden a ingresos por hogar muy altos, usualmente ingresos superiores a 3.9 millones por hogar. Ingresos inferiores a 0.48 millones, son propios de aproximadamente el 25% de los hogares encuestados. La media y la mediana son lejanas, lo cual es una muestra de la asimetría de la distribución de los ingresos. Incluso, si no se eliminaran datos atípicos, estos valores serian aún más distantes. 

En el histograma, podemos observar que la mayoría de los hogares poseen ingresos inferiores a 1.37 millones, el cual es un valor ligeramente más alto que el salario mínimo para el año 2023 que era 1.3 millones. Lo cual es un dato muy alarmante porque refleja la realidad de nuestro país, donde el 55% de la población trabajadora gana menos de un salario y eso que este valor de 1.37 millones representa el ingreso para el hogar, lo cual es aún más preocupante. La distribución de estos valores tiene cola pesada a la derecha, con un sesgo a izquierda que representan los ingresos más bajos por hogar. Es evidente que muy pocos hogares tienen ingresos superiores a los 5 millones. 


**3.** Realice un gráfico nube de puntos de los ingresos mensuales por hogar versus el número de individuos por hogar. ¿Qué observa?

Es importante hacer la claridad de que el gráfico de dispersión es de una variable discreta y una continua, no va generar una nube de puntos, precisamente por la naturaleza de la variable "número de individuos". El gráfico se muestra a continuación. 

```{r}
Datos_unidos <- inner_join(Conteo_Hogar, Ingreso_mensual, by = "DIRECTORIO")

ggplot(Datos_unidos, aes(x = Num_Individuos, y = Ingreso_hogar)) +
  geom_point(color = "darkblue", size = 2) +
  labs(
    title = "Relación entre Ingreso del Hogar y Número de Individuos",
    x = "Número de Individuos por Hogar",
    y = "Ingreso Mensual Total por Hogar"
  )

```


**Conclusiones**

En el gráfico anterior se reflejan aspectos similares observados en el gráfico de barras anterior. Pero es complicado dar descripciones porque estas son muy subjetivas y es difícil hacer comentarios. Es notable que aquellos hogares con un mayor número de individuos, posean ingresos entre 2.5 y 3.5 millones (obsérvese los puntos más alejado a la derecha). Es preocupante que hogares tan numerosos (entre 9 y 15 personas), reciban ingresos inferiores a los 2.5 millones, note que al dividir 2.5 millones entre 9, a cada miembro del hogar le corresponden 0.27 millones mensuales, lo cual es muy poco dinero para cada miembro. Igualmente tener cerca de 3.5 millones para 24 miembros del hogar, es una cifra muy alarmante. 


**4.** Realice un mapa de Colombia considerando los ingresos mensuales promedio por hogar para los departamentos con colores por 4 categorías (definidas por usted) e incluyendo la respectiva leyenda.

La función gadm del paquete geodata, posee un mapa de Colombia segmentado por departamento. Se hace uso de este para gráficar. 

```{r}
# Se carga el mapa de Colombia por departamentos, tarda unos segundos (length 5465174 bytes (5.2 MB))

Colombia <- gadm(country = "COL", level = 1, path = "datos/") %>%  st_as_sf()
```

Se realiza el cálculo del ingreso promedio por departamento, se realiza un inner_join, para su respectivo cálculo. Además se limpian datos missing y filas repetidas, producto del inner_join. 

```{r}
Ingreso_mensual <- inner_join(x = Ingreso_mensual, y = ComposicionHogar[, c("DIRECTORIO", "P756S1", "SECUENCIA_P", "P756S2")],
                  by= join_by(DIRECTORIO, SECUENCIA_P)) %>% remove_missing() %>% distinct()

Ingreso_mensual$P756S1 <- as.factor(Ingreso_mensual$P756S1)

IngresoDepartamento <- Ingreso_mensual %>%
  group_by(P756S1) %>% 
  summarise(Promedio_Dep = mean(Ingreso_hogar)) %>% 
  ungroup()
```

Para colorear el mapa, se toma como criterio de división los cuantiles del ingreso promedio por departamento. 

```{r}
cuantiles <- quantile(IngresoDepartamento$Promedio_Dep, c(0,  0.25, 0.5, .75, 1))

cuantiles[1] <- cuantiles[1]-0.01

IngresoDepartamento$Color <- cut(IngresoDepartamento$Promedio_Dep, 
                                 breaks =cuantiles,
                                 labels = c("#A50021", "#FFAD72", "#72D9FF", "#290AD8"))

# Crear vectores para el Código y el Nombre
Codigo_DANE <- c(
    "5", "8", "11", "13", "15", "17", "18", "19", "20", "23", "25", "27",
    "41", "44", "47", "50", "52", "54", "63", "66", "68", "70", "73", "76",
    "81", "85", "86", "88", "91", "94", "95", "97", "99"
)
Nombre_Departamento <- c(
    "ANTIOQUIA", "ATLÁNTICO", "BOGOTÁ, D.C.", "BOLÍVAR", "BOYACÁ", "CALDAS", 
    "CAQUETÁ", "CAUCA", "CÉSAR", "CÓRDOBA", "CUNDINAMARCA", "CHOCÓ", 
    "HUILA", "LA GUAJIRA", "MAGDALENA", "META", "NARIÑO", "NORTE DE SANTANDER", 
    "QUINDÍO", "RISARALDA", "SANTANDER", "SUCRE", "TOLIMA", "VALLE DEL CAUCA", 
    "ARAUCA", "CASANARE", "PUTUMAYO", "SAN ANDRÉS, PROVIDENCIA Y SANTA CATALINA", 
    "AMAZONAS", "GUAINÍA", "GUAVIARE", "VAUPÉS", "VICHADA"
)
# Crear el data frame
deptos_colombia <- data.frame(
    Codigo_DANE = Codigo_DANE,
    Nombre_Departamento = str_to_title(Nombre_Departamento),
    stringsAsFactors = FALSE
)

IngresoDepartamento <- full_join(IngresoDepartamento, deptos_colombia, by = c("P756S1" = "Codigo_DANE"))

IngresoDepartamento$Nombre_Departamento <- recode(IngresoDepartamento$Nombre_Departamento,
                                    "Bogotá, D.c." = "Bogotá D.C.",
                                    "César" = "Cesar",
                                    "Norte De Santander"="Norte de Santander",
                                    "Valle Del Cauca"="Valle del Cauca",
                                    "San Andrés, Providencia Y Santa Catalina" = "San Andrés y Providencia")

IngresoDepartamento <- full_join(Colombia, IngresoDepartamento, by = c("NAME_1" = "Nombre_Departamento"))

# Crear etiquetas para la leyenda
```

```{r}
IngresoDepartamento %>% 
  leaflet() %>% 
  addTiles() %>% 
  addPolygons(
    fillColor = ~Color,
    color = "black",
    weight = 1,
    fillOpacity = 0.5,
    popup = paste0("Ingreso Promedio Mensual por Hogar: COP ", round(IngresoDepartamento$Promedio_Dep,2))
  ) %>%
  addLegend(
    position = "bottomright",
    colors = c("#A50021", "#FFAD72", "#72D9FF", "#290AD8"),
    labels = c("Q1 (Menor a 25%)", "Q2 (25% - 50%)", "Q3 (50% - 75%)", "Q4 (Mayor a 75%)"),
    title = "Ingreso Promedio Mensual por Hogar (COP)"
  )
```


**Conclusiones**

Basado en el mapa realizado se dan algunas observaciones:

- Aquellos departamentos que poseen un menor ingreso promedio por hogar son: Amazonas, Caquetá, Cauca, Putumayo, Guajira, Arauca, Córdoba y Sucre. Principalmente se observa que los menores ingresos son en departamentos periféricos.

- Departamentos que tiene salidas al Océano Pacífico, límites con Venezuela o Brasil, tienen mejores ingresos a los departamentos anteriores, pero siguen siendo bajos en comparación con el resto del país.

- Departamentos centrales reflejan ingresos promedio por hogar más altos, como Cundinamarca, Boyacá, Santander, Antioquia y Valle del Cauca.


**5.** Para el departamento con mayores ingresos mensuales promedio por hogar, considere los ingresos mensuales promedio por municipio y realice un mapa con colores por 3 categorías (definidas por usted) e incluyendo la respectiva leyenda.

Basado en los cálculos, el departamento con mayores ingresos es San Andres y Providencia. Este departamento solo cuenta con 3 municipios, entonces para realizar el ejercicio y que se pueda ilustrar de mejor manera, se elegirá el segundo departamento en el cual el ingreso promedio sea el más alto. Basado en los cálculos realizados, este departamento es Meta, ignorando a Bogotá D.C. ya que es un distrito capital y no un departamento propiamente dicho.


```{r}
# Se crea el mapa del Meta
Municipios <- gadm(country = "COL", level = 2, path = "datos/") %>%
  st_as_sf() %>% 
  filter(NAME_1 == "Meta")
```

```{r}
Ingresos_Hogar_Meta <- Ingreso_mensual %>% filter(P756S1 == "50") %>% 
  group_by(DIRECTORIO, SECUENCIA_P) %>% 
  summarise(Ingreso_hogar = sum(Ingreso_hogar, na.rm = TRUE),
            .groups = "drop")

Ingresos_Hogar_Meta <- inner_join(x= Ingresos_Hogar_Meta, y= Ingreso_mensual[, c("DIRECTORIO", "SECUENCIA_P", "P756S2", "P756S1")],
                  by= join_by("DIRECTORIO", "SECUENCIA_P")) %>% distinct() %>% filter(P756S1 == "50")

Ingresos_Hogar_Meta_Municipios <- Ingresos_Hogar_Meta %>% 
  group_by(P756S2) %>% 
  summarise(Prom_municipio = mean(Ingreso_hogar),
            .groups = "drop")

Ingresos_Hogar_Meta_Municipios$P756S2 <- as.character(Ingresos_Hogar_Meta_Municipios$P756S2)
```

```{r}
cuantiles_Meta <- quantile(Ingresos_Hogar_Meta_Municipios$Prom_municipio, c(0,  0.25, 0.5, .75, 1))

cuantiles_Meta[1] <- cuantiles_Meta[1]-0.01

Ingresos_Hogar_Meta_Municipios$Color <- cut(Ingresos_Hogar_Meta_Municipios$Prom_municipio, 
                                 breaks =cuantiles_Meta,
                                 labels = c("#A50021", "#FFAD72", "#72D9FF", "#290AD8"))

url_meta <- "https://co.wikimedia.org/wiki/Municipios/Meta"

codigo_municipio_META <-  url_meta %>% read_html() %>% html_table() %>% .[[1]]
codigo_municipio_META$Municipio <- str_to_title(codigo_municipio_META$Municipio)
codigo_municipio_META$Código <- as.character(codigo_municipio_META$Código)
codigo_municipio_META$Municipio <- recode(codigo_municipio_META$Municipio,
                                          "Acacias"="Acacías",
                                          "Barranca De Upia"="Barranca de Upía",
                                          "Castilla La Nueva"="Castilla la Nueva",
                                          "Fuente De Oro" = "Fuente de Oro",
                                           "Cubarral"="San Luis de Cubarral",
                                          "Mapiripan"="Mapiripán",
                                          "Lejanias"="Mapiripán",
                                          "Puerto Gaitan"="Puerto Gaitán",
                                          "Puerto Lopez"="Puerto López",
                                          "San Carlos Guaroa"="San Carlos de Guaroa",
                                          "San Juan De Arama"="San Juan de Arama",
                                          "San Martin"="San Martín")

Ingresos_Hogar_Meta_Municipios <- full_join(x=Ingresos_Hogar_Meta_Municipios, y=codigo_municipio_META,
                                            by=join_by("P756S2"=="Código"))

Ingresos_Hogar_Meta_Municipios <- full_join(x=Municipios, y=Ingresos_Hogar_Meta_Municipios,
                                            by=c("NAME_2"="Municipio"))

Ingresos_Hogar_Meta_Municipios[14, 14:16] <- Ingresos_Hogar_Meta_Municipios[16, 14:16]
Ingresos_Hogar_Meta_Municipios <- Ingresos_Hogar_Meta_Municipios[-16, ]

```

```{r}
Ingresos_Hogar_Meta_Municipios %>% 
  leaflet() %>% 
  addTiles() %>% 
  addPolygons(
    fillColor = ~Color,
    color = "black",
    weight = 1,
    fillOpacity = 0.5,
    popup = paste0("Ingreso Promedio Mensual por Hogar: COP ", round(Ingresos_Hogar_Meta_Municipios$Prom_municipio,2))
  ) %>%
  addLegend(
    position = "bottomright",
    colors = c("#A50021", "#FFAD72", "#72D9FF", "#290AD8"),
    labels = c("Q1 (Menor a 25%)", "Q2 (25% - 50%)", "Q3 (50% - 75%)", "Q4 (Mayor a 75%)"),
    title = "Ingreso Promedio Mensual por Hogar (COP)"
  )
```


**Conclusiones**

A continuación se dan algunos comentarios sobre el mapa:

- Los municipio con mayores ingresos se encuentran en la parte centro-norte del departamento.

- Es esperable que la capital del departamento (Villavicencio) se encuentre entre los cuantiles superiores, ya que las capitales suelen concentrar la actividad económica y los ingresos más altos. 

- Los municipios con los ingresos promedio más bajos (el cuartil inferior) se observan predominantemente en las grandes áreas rurales y periféricas del departamento.

- Estos cuartiles intermedios se encuentran generalmente entre las zonas de ingreso alto (Villavicencio) y las grandes áreas rurales de ingreso bajo.


**6.** Seleccione una de las demás bases de datos de la pestaña Microdatos (“Atención integral de los niños y niñas menores de 5 años”, “Condiciones de vida del hogar y tenencia de bienes (Beneficiarios F.E.A)”, “Condiciones de vida del hogar y tenencia de bienes (programas)”, etc.) que sea de su interés y plantee dos preguntas relacionadas con dicha base de datos, respondiendo con gráficos o tablas de resumen.

Para este item, se toma la base de datos de Servicios del hogar y a continuación se plantean dos preguntas:

**a.** ¿Qué asociación existe entre el consumo de "Electricidad", "Acueducto", "Gas", "Alcantarillado", "Recolección de Basuras" en los hogares?

```{r, warning=FALSE}
ggpairs(
  data = Servicios_Hogar,
  columns = c("P5018", "P5067", "P3163", "P5034", "P5044"),
  columnLabels = c("Electricidad", "Acueducto", "Gas", "Alcantarillado", "Basuras")
)
```

**Conclusiones**

- En la diagonal podemos observar la distribución de cada una de las variables analizadas (costo de los servicios en cuestión). Allí vemos que la distribución del costo es muy asimetrica y sesgada a la izquierda, concentrada en valores muy pequeños. 

- En general, se observa una tendencia ligeramente positiva en la mayoría de los gráficos. Esto significa que, a medida que el costo/consumo de un servicio aumenta, el del otro también tiende a aumentar.

- Todos los valores de correlación son positivos, lo que confirma la tendencia observada en los diagramas de dispersión. Sin embargo, la mayoría de los coeficientes de correlación son débiles a moderados. 

- Las correlaciones más fuerte se encuentran entre: Acueducto y Alcantarillado (0.504) (es altamente esperable), Electricidad y Acueducto (0.393) y Alcantarillado y Basuras (0.393)


**b.** Calcule los costos totales de servicios analizados anteriormente para cada uno de los hogares, luego realice un mapa del costo promedio en servicios por departamento. Coloreando en tres tonos, (rojo, amarillo y verde). Rojo para los costos más altos y verde para los menores

Nuevamente para elegir los puntos de corte, se tomará el promedio por departamento y se encontrarán dos cuantiles. 

```{r}
FuerzaTrabajo %<>% 
  rowwise() %>% 
  mutate(IngresoMensual=sum(P8624,P6595S1,P6605S1, P6623S1,P8626S1, P8628S1, P8630S1,
                            P8631S1, P1087S1A1/12, P1087S2A1/12, P1087S3A1/12, P1087S4A1,
                            P1087S5A1, P6750, P8636S1, P8640S1, P8642S1, P8644S1, P8646S1,
                            P8648S1/12, P8650S1A1/12, P8652S1/12, P8654S1/12, na.rm = TRUE)) %>% 
  ungroup()


Gasto_Servicios <- Servicios_Hogar %>% 
  rowwise() %>% 
  mutate(CostoServicios = sum(P5018, P5067, P3163, P5034, P5044)) %>% 
  ungroup() %>% 
  select(DIRECTORIO, SECUENCIA_ENCUESTA, SECUENCIA_P, CostoServicios) %>% 
  remove_missing()

Gasto_Servicios <- inner_join(Gasto_Servicios, ComposicionHogar[, c("DIRECTORIO", "SECUENCIA_ENCUESTA", "SECUENCIA_P","P756S1", "P756S2")]) %>% remove_missing()
```


```{r}
Gasto_Servicios_Departamento <- Gasto_Servicios %>% 
  group_by(P756S1) %>% 
  summarise(Prom_Servicio = mean(CostoServicios),
            .groups = "drop")


Gasto_Servicios_Departamento$P756S1 <- as.character(Gasto_Servicios_Departamento$P756S1)

Gasto_Servicios_Departamento <- full_join(x= deptos_colombia, y = Gasto_Servicios_Departamento,
                                          by = join_by("Codigo_DANE"=="P756S1"))



Gasto_Servicios_Departamento$Nombre_Departamento <- recode(Gasto_Servicios_Departamento$Nombre_Departamento,
                                    "Bogotá, D.c." = "Bogotá D.C.",
                                    "César" = "Cesar",
                                    "Norte De Santander"="Norte de Santander",
                                    "Valle Del Cauca"="Valle del Cauca",
                                    "San Andrés, Providencia Y Santa Catalina" = "San Andrés y Providencia")
Gasto_Servicios_Departamento <- full_join(x=Colombia, y=Gasto_Servicios_Departamento,
                 by=join_by("NAME_1"=="Nombre_Departamento"))


cuantiles_Servicios_Departamento <- quantile(Gasto_Servicios_Departamento$Prom_Servicio, c(0,  0.33, 0.66, 1))

cuantiles_Servicios_Departamento[1] <- cuantiles_Servicios_Departamento[1]-0.01

Gasto_Servicios_Departamento$Color <- cut(Gasto_Servicios_Departamento$Prom_Servicio, 
                                 breaks =cuantiles_Servicios_Departamento,
                                 labels = c("#7FFF00", "#FFD700", "#FF3030"))

```

```{r}
Gasto_Servicios_Departamento %>% 
  leaflet() %>% 
  addTiles() %>% 
  addPolygons(
    fillColor = ~Color,
    color = "black",
    weight = 1,
    fillOpacity = 0.5,
    popup = paste0("Costo promedio de servicios por departamento", round(Gasto_Servicios_Departamento$Prom_Servicio,2))) %>%
  addLegend(
    position = "bottomright",
    colors = c("#7FFF00", "#FFD700", "#FF3030"),
    labels = c("Menor a 33.3%", "33.3% - 66.6%", "Mayor a 66.6%"),
    title = "Costo promedio de servicios por departamento (COP)"
  )
```

**Conclusiones**

A continuación se dan algunas observaciones por región del país:

- Los departamentos en la costa Caribe (como La Guajira, Magdalena, Atlántico, Bolívar, Sucre) y algunos de la Región Andina del norte (como Cesar y Norte de Santander) presentan el mayor costo promedio de servicios (rojo). Esto sugiere que los hogares en estas zonas tienen el consumo o las tarifas más altas del país.

- Departamentos con alta densidad de población y actividad económica, como Antioquia, el Eje Cafetero (Caldas, Risaralda, Quindío), y otros en el centro (como Valle del Cauca, Cauca, Huila, Tolima, Cundinamarca/Bogotá) caen principalmente en el rango intermedio (amarillo).

- La gran mayoría de los departamentos de la Orinoquía (Meta, Vichada, Casanare, Arauca) y la Amazonía (Caquetá, Guaviare, Putumayo, Amazonas, Vaupés, Guainía) están en el rango de menor gasto promedio (verde). Esto podría deberse a una combinación de factores como menor densidad poblacional, menor desarrollo de infraestructura de servicios en algunas áreas, o diferencias en el tipo de servicios disponibles y sus tarifas.

- Es de resaltar que los departamentos de la región Caribe y Pacífica, durante años han luchado contra las altas tasas o costos de la electricidad. 

**7.** Con base en las tres bases de datos anteriores, plantee 10 preguntas que sean de su interés y que implique “UNIR” las tres bases de datos.


**a.** ¿Los hogares que tienen mayores ingresos tienden a pagar más por el servicio de salud?

Para responder a esta pregunta, haremos un gráfico de dispersión del Ingreso por hogar versus el costo del servicio de salud. 

```{r}
BD7a <- full_join(x=Ingreso_mensual, y = Salud[, c("DIRECTORIO", "SECUENCIA_ENCUESTA", "SECUENCIA_P", "P8551")]) %>% 
  remove_missing() %>% filter(P8551 != 99) %>% distinct()
```

```{r}
correlacion_r <- cor(BD7a$Ingreso_hogar, BD7a$P8551, use = "complete.obs")
titulo_correlacion <- sprintf("Correlación: r = %.3f", correlacion_r)

BD7a %>%
  ggplot(aes(x = Ingreso_hogar, y = P8551)) +
  geom_point(aes(color = P8551),alpha = 0.6) +
  scale_color_viridis_c(option = "plasma",
                        name = "Gasto en Salud ($)") +
  labs(title = paste("Relación entre Ingreso del Hogar y Gasto en Salud", "\n", titulo_correlacion),
       x = "Ingreso del Hogar ($)",
       y = "Gasto en Salud ($)") +
  theme_minimal() +
  theme(
    plot.title = element_text(hjust = 0.5, face = "bold", size = 14),
    axis.title.x = element_text(size = 12),
    axis.title.y = element_text(size = 12),
    legend.title = element_text(size = 10)
  )
```

**Conclusiones**

El gráfico y el coeficiente $r = 0.209$ confirman que existe una relación lineal positiva, pero es muy débil. El principal factor que impulsa la variación en el gasto en salud no es el ingreso del hogar, sino probablemente otros factores no incluidos en este gráfico, como la necesidad médica, la edad, la ocurrencia de una enfermedad catastrófica o crónica, o el tipo de plan de salud que posean. La necesidad de gastar en salud parece ser independiente de la capacidad económica para la mayoría de la población.


**b.** ¿Cuál es el ingreso promedio de los hogares que pagan medicina prepagada?

Para responder a esta pregunta considere la siguiente información:

- 1: Si

- 2: No

```{r}
BD7b <- Ingreso_mensual %>% 
  group_by(DIRECTORIO, SECUENCIA_P) %>% 
  summarise(Prom_Hogar = mean(Ingreso_hogar))

BD7b <- inner_join(x=BD7b,y=Salud[,c("DIRECTORIO", "SECUENCIA_ENCUESTA", "SECUENCIA_P", "P799S2")]) %>% 
  remove_missing() %>% distinct() %>% 
  group_by(P799S2) %>% 
  summarise(Media = mean(Prom_Hogar)) %>% 
  `rownames<-`(c("SI", "NO"))
```

```{r}
BD7b %>% kable(
    format = "html",
    digits = 2,
    caption = "Ingreso promedio segregado por medicina prepagada"
  ) %>%
  kable_styling(
    bootstrap_options = c("striped", "hover", "condensed", "responsive"),
    full_width = F,
    position = "center"
  )
```


**Conclusiones**

En la tabla podemos observar que el ingreso promedio de las personas que tienen medicina prepagada es de 4.49 millones, mientras que las que no la tienen su ingreso es de 1.76 millones. Esto refleja una profunda desigualdad en el acceso a la calidad y oportunidad de los servicios de salud, ya que los hogares de mayores ingresos pueden complementar el sistema de salud básico (EPS) con servicios privados. 


**c.** Existe alguna relación entre el estado de salud y el ingreso mensual por hogar. 

Para responder a esta pregunta considere la siguiente información:

- 1: Muy bueno

- 2: Bueno

- 3: Regular

- 4: Malo

```{r}
BD7c <- Ingreso_mensual %>% 
  group_by(DIRECTORIO, SECUENCIA_P) %>% 
  summarise(Ingreso_hogar = sum(Ingreso_hogar))

BD7c <- inner_join(x=BD7c, y=Salud[,c("DIRECTORIO", "SECUENCIA_ENCUESTA", "SECUENCIA_P", "P6127")])

EstadisticosBD7D <- BD7c%>% 
  group_by(P6127) %>% 
  summarise(Promedio = mean(Ingreso_hogar)) %>% 
  ungroup()
```

```{r}
BD7c %>% ggplot(aes(x=as.factor(P6127), y=Ingreso_hogar)) +
  geom_jitter(width = 0.2, alpha = 0.5, color = "gray50")+
  geom_boxplot(aes(fill = as.factor(P6127)), 
               alpha = 0.7, 
               outlier.shape = NA)+
  labs(title = "Distribución del Ingreso del Hogar según Calidad de la salud",
       x = "Estado de salud",
       y = "Ingreso del Hogar",
       fill = "Puntuación")
```


```{r}
EstadisticosBD7D %>% 
  kable(
    format = "html",
    digits = 2,
    caption = "Ingreso del Hogar según Calidad de la salud"
  ) %>%
  kable_styling(
    bootstrap_options = c("striped", "hover", "condensed", "responsive"),
    full_width = F,
    position = "center"
  )
```


**Conclusiones**

Sí, existe una relación entre el estado de salud percibido y el ingreso del hogar. Esto significa que: A Mejor Estado de Salud $\rightarrow$ Mayor Ingreso: Los hogares donde se percibe un estado de salud como "Muy Bueno" tienen el ingreso promedio más alto ($3.148.712	 COP$). A Peor Estado de Salud $\rightarrow$ Menor Ingreso: Los hogares donde se percibe un estado de salud como "Malo" tienen el ingreso más bajo ($2.187.159 COP$).

El Ingreso Influye en la Salud: Un mayor ingreso permite a los hogares acceder a mejores condiciones de vida (vivienda, nutrición, ocio), entornos más seguros y, como vimos anteriormente, a servicios de salud privados (medicina prepagada), lo que se traduce en un mejor estado de salud percibido.

**d.** Que tanto se preocupan las familias por su salud según su nivel de ingresos. Para ellos tome en cuenta el número de consultas realizadas durante el año (odontología, psicología, etc.)

Para responder a esta pregunta, se tomará como medida la cantidad de consultas realizadas por las personas en las diferentes maneras de prevenir una enfermedad:

- Medicina general

- Medicina especializada

- Odontología

- Medicina alternativa

- Psicología

En cada una de estas, si la persona asistió a una dependencia entonces se sumará una unidad a una nueva variable llamada Prevention, así el que no haya consultado ninguna vez tendrá el valor de 0 y el que las haya consultado a todas tendrá el valor de 5. Los demás valores serán entre 0 y 5. 

```{r}
Salud$Prevention <- rowSums(Salud[, c("P1699S1", "P1699S3", "P1699S2", "P1699S4", "P1699S5")] == 1)

BD7d <- full_join(x=Ingreso_mensual, y = Salud[,c("DIRECTORIO", "SECUENCIA_ENCUESTA", "SECUENCIA_P", "Prevention")])
```

```{r}
BD7d %>% ggplot(aes(x=as.factor(Prevention), y=Ingreso_hogar)) +
  geom_jitter(width = 0.2, alpha = 0.5, color = "gray50")+
  geom_boxplot(aes(fill = as.factor(Prevention)), 
               alpha = 0.7, 
               outlier.shape = NA)+
  labs(title = "Distribución del Ingreso del Hogar según Puntuación de Prevención",
       x = "Puntuación de Prevention",
       y = "Ingreso del Hogar",
       fill = "Puntuación")
```

**Conclusiones**

A continuación se dan algunos comentarios al respecto:


- Se observa una tendencia ligeramente creciente en la mediana del ingreso a medida que aumenta la Puntuación de Prevention, especialmente al pasar de 0 a 5. Esto sugiere que los hogares con mayores ingresos tienen una ligera tendencia a realizar más consultas (mayor prevención), lo que se asocia con una mayor preocupación o capacidad para actuar en materia de salud preventiva.

- La longitud de la caja es similar en todos los grupos, lo que indica que la variabilidad de los ingresos de la mitad central de las familias (entre el percentil 25 y 75) es relativamente constante independientemente de su nivel de prevención

- El gráfico soporta la hipótesis de que el acceso a recursos económicos facilita las acciones de prevención, pero la conducta de prevención (realizar 0 a 5 consultas) sigue siendo ampliamente distribuida a través de todos los niveles de ingresos, mostrando una fuerte variabilidad interna en cada grupo.


**f.** Con la base de datos "servicios del hogar" analice la correspondencia entre el número de integrantes del hogar con el número de cuartos donde duermen. (Hacer una tabla de contingencia)

Para este item, se hace un inner_join de la base de datos que contiene el conteo de personas por hogar versus la cantidad de cuartos que posee el hogar. 

```{r}
BD7f <- inner_join(x=Servicios_Hogar[, c("DIRECTORIO", "SECUENCIA_ENCUESTA", "SECUENCIA_P", "P5010")],
                  y=Conteo_Hogar) %>% distinct()
```

```{r}
BD7f %$% table(P5010, Num_Individuos) %>% 
  kable(
    format = "html",
    digits = 2,
    caption = "Tabla de contingencia de numero de integrantes vs habitaciones"
  ) %>%
  kable_styling(
    bootstrap_options = c("striped", "hover", "condensed", "responsive"),
    full_width = F,
    position = "center"
  )
```

**Observaciones**

- Filas (P5010): Número de cuartos donde duermen (desde 1 hasta 29 cuartos).

- Columnas (Num_Individuos): Número de integrantes del hogar (desde 1 hasta 24 individuos)

- El patrón más claro es la concentración de datos en la esquina superior izquierda, lo que refleja las situaciones habitacionales más comunes, lo demás refleja casos raros (por ejemplo, que en 4 habitaciones duerman 18 personas)

- 1 Cuarto: La mayoría de los hogares de 1 o 2 individuos duermen en un solo cuarto (17,089 y 14,319 hogares respectivamente). Esto sugiere que un solo cuarto es la norma para parejas o personas solas.

- 2 Cuartos: La mayor frecuencia se encuentra en hogares de 3 y 4 individuos (12,070 y 7,159 hogares).

- 3 Cuartos: La mayor frecuencia se encuentra en hogares de 4 y 5 individuos (4,210 y 2,290 hogares).

Las observaciones anteriores reflejan situaciones típicas de los hogares, pero existen situaciones extremas como:

- Hacinamiento Potencial (Pocos Cuartos para Muchos Individuos)

- Exceso de Espacio (Muchos Cuartos para Pocos Individuos)

La tabla confirma la expectativa de que el tamaño del hogar es el principal predictor del número de cuartos utilizados para dormir. La distribución de frecuencias sigue un patrón diagonal, reforzando la idea de que la planificación de espacios para dormir está directamente ligada a la cantidad de personas que residen en la vivienda.


**g.** Compare los gastos en servicios (acueducto, energía, gas, internet, telefonía) con los ingresos del hogar


```{r}
BD7g <- inner_join(Gasto_Servicios, Ingreso_mensual[,-c(4:5)], 
                   by = join_by(DIRECTORIO, SECUENCIA_P))
```

```{r}
correlacion_r7g <- cor(BD7g$Ingreso_hogar, BD7g$CostoServicios, use = "complete.obs")
titulo_correlacion7g <- sprintf("Correlación: r = %.3f", correlacion_r7g)

BD7g %>%
  ggplot(aes(x = Ingreso_hogar, y = CostoServicios)) +
  geom_point(aes(color = CostoServicios),alpha = 0.6) +
  scale_color_viridis_c(option = "plasma",
                        name = "Costo de los Servicios ($)") +
  labs(title = paste("Relación entre Ingreso del Hogar y Costo de los Servicios", "\n", titulo_correlacion7g),
       x = "Ingreso del Hogar ($)",
       y = "Costo de los Servicios ($)") +
  theme_minimal() +
  theme(
    plot.title = element_text(hjust = 0.5, face = "bold", size = 14),
    axis.title.x = element_text(size = 12),
    axis.title.y = element_text(size = 12),
    legend.title = element_text(size = 10)
  )
```

**Conclusiones**

-  El valor $r = 0.257$ indica una correlación positiva débil entre el Ingreso del Hogar y el Costo de los Servicios. Aunque la relación es positiva, lo que significa que a mayor ingreso, tiende a haber un costo de servicios ligeramente mayor, la fuerza de esta tendencia es muy baja. El ingreso solo explica una pequeña parte de la variación en el costo de los servicios

- Para un mismo nivel de ingreso bajo o medio, el Costo de los Servicios puede variar desde cerca de cero hasta casi $1.500.000$ (o más). Esto subraya que la variable Costo de los Servicios tiene una alta variabilidad que no está ligada al ingreso.

- La mayoría de los puntos son morados o azules oscuros (costos bajos, por debajo de $500.000$).

- Los pocos puntos amarillos y naranjas (costos altos, cerca o por encima de $1.500.000$) se distribuyen por todo el rango de ingresos, incluyendo el punto más alto cerca de $2.500.000$ en un hogar con un ingreso medio-alto (alrededor de $7.500.000$).


**h.** ¿De acuerdo al ingreso mensual como son las prácticas de reutilización del agua?

Para este item tenga en cuenta que:

- 1. Si

- 2. No

```{r}
BD7h <- inner_join(x=Ingreso_mensual, Servicios_Hogar[,c("DIRECTORIO", "SECUENCIA_ENCUESTA", "SECUENCIA_P", "P5012S4")])
```

```{r}
BD7h %>% ggplot(aes(fill=as.factor(P5012S4), x=Ingreso_hogar))+
  geom_density(alpha = 0.5)+
  labs(title = "Distribución del Ingreso del Hogar de acuerdo a si reutiliza el agua",
       x = "Ingreso por hogar",
       y = "Densidad",
       fill = "¿Reutiliza el agua?")
```

**Conclusiones**

- La gran mayoría de los hogares, tanto los que reutilizan como los que no, se concentran en el extremo inferior del eje X (ingresos bajos, entre $0$ y $2.5$ millones por hogar).

- De acuerdo con el ingreso mensual, las prácticas de reutilización del agua son ligeramente más comunes en hogares de ingresos medios a medio-altos, y son menos comunes entre los hogares con ingresos más bajos.

- Los hogares con los ingresos más bajos tienden a ser los que menos reutilizan el agua, quizás debido a la falta de espacio, infraestructura o conocimiento/tiempo

- A medida que el ingreso aumenta hacia la media y más allá, la proporción de hogares que sí reutilizan el agua se vuelve marginalmente superior a la proporción de hogares que no lo hacen.


**i.** Anteriormente se calculó el ingreso mensual por Hogar, este valor corresponde a determinar un ingreso mensual más realista para las personas (basado en ingresos como primas, subsidios, bonificaciones, etc). La base de datos de servicios contiene una variable denominada ingreso mensual total del hogar (I_HOGAR). La idea es comparar y observar las diferencias entre nuestro cálculo y el dado por la encuesta 

```{r}
BD7i <- inner_join(x=Ingreso_mensual[,c("DIRECTORIO","SECUENCIA_P", "Ingreso_hogar")], y=Servicios_Hogar[,c("DIRECTORIO", "SECUENCIA_P", "I_HOGAR")]) %>% 
  distinct()
```

```{r}
correlacion_r7i <- cor(BD7i$Ingreso_hogar, BD7i$I_HOGAR, use = "complete.obs")
titulo_correlacion7i <- sprintf("Correlación: r = %.3f", correlacion_r7i)

BD7i %>%
  ggplot(aes(x = Ingreso_hogar, y = I_HOGAR)) +
  geom_point(aes(color = I_HOGAR),alpha = 0.6) +
  scale_color_viridis_c(option = "plasma",
                        name = "Ingreso del hogar Calculado ($)") +
  labs(title = paste("Comparación entre el calculo propio vs el de la encuesta", "\n", titulo_correlacion7i),
       x = "Ingreso del Hogar (Calculado por nosotros) ($)",
       y = "Ingreso del Hogar (Declarado por la Encuesta) ($)") +
  theme_minimal() +
  theme(
    plot.title = element_text(hjust = 0.5, face = "bold", size = 14),
    axis.title.x = element_text(size = 12),
    axis.title.y = element_text(size = 12),
    legend.title = element_text(size = 10)
  )
```

**Observaciones**

- El valor $r = 0.776$ indica una correlación positiva fuerte entre nuestro cálculo de ingreso y el ingreso declarado en la encuesta. Existe un alto grado de acuerdo entre ambas medidas. En general, los hogares con un ingreso alto en el cálculo también declaran un ingreso alto en la encuesta, y viceversa. 


- El Ingreso Declarado por la Encuesta (I_HOGAR) tiende a ser notablemente superior al Ingreso del Hogar Calculado (eje X), especialmente en los rangos de ingreso medios.

- El cálculo está logrando un valor de ingreso diferente, es posible que el valor de la encuesta está capturando un ingreso total que incluye otros componentes que inflan el valor. 


**j.** ¿Cual es la satisfacción de los hogares con su ingreso comparando con el ingreso mensual que devengan?
    

```{r}
BD7j <- inner_join(x=Ingreso_mensual[,c("DIRECTORIO","SECUENCIA_P", "Ingreso_hogar")],
                   y=ComposicionHogar[,c("DIRECTORIO", "SECUENCIA_P", "P1896")]) %>% 
  remove_missing() %>% filter(P1896!=99)
```

```{r}
BD7j %>% ggplot(aes(x=as.factor(P1896), y=Ingreso_hogar)) +
  geom_jitter(width = 0.2, alpha = 0.5, color = "gray50")+
  geom_boxplot(aes(fill = as.factor(P1896)), 
               alpha = 0.7, 
               outlier.shape = NA)+
  labs(title = "Distribución del Ingreso del Hogar según Satisfacción laboral",
       x = "Puntuación de satifacción",
       y = "Ingreso del Hogar",
       fill = "Puntuación")
```

**Observaciones**

- Se observa una clara tendencia creciente en la mediana del ingreso a medida que aumenta la puntuación de satisfacción. 

- La mediana de ingreso para hogares Totalmente Satisfechos (Puntuación 10) es notablemente más alta que la mediana del grupo 0, 1, 2, o 3.

- Las cajas (que representan el 50% central de los datos) tienen una longitud bastante similar a lo largo de todas las puntuaciones. Esto indica que la variabilidad de los ingresos bajos y medios es constante independientemente de si el hogar está satisfecho o insatisfecho

La relación es positiva y evidente, lo que sugiere que el ingreso mensual devengado es un factor crítico para determinar el nivel de satisfacción con el propio ingreso. Sin embargo, la presencia de puntos altos en las cajas de satisfacción baja (0-4) muestra que otros factores (expectativas, comparación social, deudas, o el costo de vida) también influyen en la satisfacción personal. Esto es, que si una persona tiene gran cantidad de deudas, entonces tendrá una percepción mala sobre su ingreso porque lo considera insuficiente. 


**k** ¿En correspondencia con el número de integrantes del hogar considera que el agua disponible es suficiente?

Para este item tenga en cuenta que:

- 1. Si

- 2. No

```{r}
BD7k <- inner_join(x=Servicios_Hogar[, c("DIRECTORIO", "SECUENCIA_ENCUESTA", "SECUENCIA_P", "P3166")], y=Conteo_Hogar) %>% 
  remove_missing()
```

```{r}
BD7k %$% table(Num_Individuos, as.factor(P3166)) %>% 
  as.data.frame() %>% 
  mutate(P3166 = factor(Var2,
                        levels = c("1", "2"),
                        labels = c("Suficiente", "Insuficiente"))) %>% 
  ggplot(aes(x = P3166, y = Num_Individuos)) +
  geom_tile(aes(fill = Freq), color = "white", linewidth = 0.5) +
  geom_text(aes(label = Freq), color = "black", size = 4) +
  scale_fill_gradient(low = "lightblue", high = "darkblue", 
                      name = "Número de Hogares") +
  labs(
    title = "¿Es suficiente el agua disponible según el tamaño del hogar?",
    x = "Agua Disponible (P3166)",
    y = "Número de Integrantes del Hogar"
  ) +
  theme_minimal() +
  theme(
    plot.title = element_text(face = "bold"),
    axis.text.x = element_text(angle = 45, hjust = 1)
  )
```

**Conclusiones**

- En general, la columna "Suficiente" (0) tiene un color más oscuro (mayor número de hogares) que la columna "Insuficiente" (1) en casi todos los niveles. Esto significa que, la mayoría de los hogares, independientemente de su tamaño, perciben que el agua disponible es suficiente.

- Hogares de 2 integrantes: 14,401 reportan suficiencia.

- Hogares de 3 integrantes: 11,786 reportan suficiencia.

- Contrario a la intuición, los hogares con un número muy alto de integrantes (8 o más) no son los que reportan insuficiencia de agua con mayor frecuencia. Los reportes de insuficiencia siguen el mismo patrón de distribución que el tamaño de la población: la mayoría de los reportes provienen de hogares de 2, 3 y 4 integrantes (4,988, 4,401 y 3,245 hogares, respectivamente).

No hay una fuerte correspondencia positiva que indique que un mayor número de integrantes del hogar conduzca a una mayor percepción de insuficiencia de agua.



**Conclusiones finales del trabajo**

A partir de los resultados obtenidos del análisis de la Encuesta Nacional de Calidad de Vida (ECV) 2023, se establecen las siguientes conclusiones sobre la estructura, economía y desigualdad social en los hogares colombianos.

**Composición e ingresos:**

- Predominan los hogares pequeños: el 75% de los hogares tienen 4 o menos integrantes.

- Hay una cantidad grande de outliers mostrando grandes diferencias con respecto al promedio en variables como el número de integrantes del hogar y su ingreso.

- En 2023 La mayoría de los hogares tenían ingresos inferiores al salario mínimo ($1.3 millones), lo cual es altamente preocupante ya que este valor debe sostener a todo el hogar.

- Aunque se observa una ligera tendencia de que más individuos implican más ingresos, esta muestra ser débil, lo que significa que en gran parte de estos hogares solo unos pocos miembros son los responsables de sobrellevar el sostenimiento constante.

**Con respecto a las regiones del país:**

- Los menores ingresos se concentran en los departamentos con menor desarrollo económico centralizado, como Amazonas, Cauca, La Guajira, Córdoba y Sucre.
- Los ingresos más altos se reflejan en los departamentos con fuerte actividad económica, manufacturera y de servicios como Antioquia, Cundinamarca, Santander y Valle del Cauca.

**En cuanto a gastos en servicios y salud:**

- La región Caribe y el norte de la Andina (La Guajira, Atlántico, Bolívar, Sucre) presentan los costos promedio de servicios más altos.

- Las grandes áreas de la Amazonía y la Orinoquía tienen el menor gasto, lo que puede reflejar menor acceso y desarrollo de infraestructura de servicios, no necesariamente mayor eficiencia.

- Medicina Prepagada: El ingreso promedio de los hogares con medicina prepagada es de $4.49 millones, más del 2.5 veces el ingreso de quienes no la tienen, evidenciando que el acceso a la calidad de salud en Colombia está condicionado por la capacidad económica.

- Los hogares que perciben su estado de salud como "Muy Bueno" tienen el mayor ingreso promedio, lo que sugiere que el ingreso influye directamente en las condiciones de vida y, por ende, en la salud.

La integración de variables de composición, ingreso, salud y servicios, junto con el mapeo geográfico, no solo respondió a las preguntas planteadas, sino que también mostró importantes desafíos estructurales para el país.





























