---
title: "Trabajo2R"
author:
  - name: "Luis Gabriel Osorno Mu침oz"
    affiliation: "ID: 1040976099" # Reemplaza con el ID de Luis
    email: "losornom@unal.edu.co" # Reemplaza con el correo de Luis
  - name: "Yamid Urrego Galvis"
    affiliation: "ID: 1000756146" # Reemplaza con el ID del segundo autor
    email: "yurregog@unal.edu.co" # Reemplaza con el correo del segundo autor
date: "2025-10-17"
output: html_document
---


# Luis Gabriel Osorno Mu침oz - 1040976099 - losornom@unal.edu.co

# Yamid Urrego Galvis - 1000756146 - yurregog@unal.edu.co


```{r}
ComposicionHogar <- read.csv(
  file = unz(
    r"(datos\Caracteristicas y composicion del hogar.zip)",
    "Caracter\xa1sticas y composici\xa2n del hogar.CSV"
    ),
  sep = ";"
  )
```

```{r}
FuerzaTrabajo <- read.csv(
  file = unz(
    r"(datos\Fuerza de trabajo.zip)",
    "Fuerza de trabajo.CSV"
    ),
  sep = ";"
  )
```

**1.** En promedio, 쯖u치ntos individuos hay por hogar? 쮺u치l es la desviaci칩n est치ndar? 
Realice un gr치fico boxplot y un histograma de esta variable.
Saque conclusiones.

```{r}
library(dplyr)
library(ggplot2)

# 1. Calcular el n칰mero de individuos por hogar 
Conteo_familia <- ComposicionHogar %>%
  # Agrupa los datos directorio
  group_by(DIRECTORIO) %>%
  # Conteo de filas por familia
  summarise(
    Num_Individuos = n()
  ) %>%
  ungroup()

# Promedio y Desviaci칩n Est치ndar 
estadisticos <- Conteo_familia %>%
  summarise(
    Promedio = mean(Num_Individuos),
    Desv_Estandar = sd(Num_Individuos),
    Mediana = median(Num_Individuos)
  )


```


```{r}
ggplot(Conteo_familia, aes(x = "", y = Num_Individuos)) +
  geom_boxplot(fill = "#66CDAA", color = "darkblue") +
  geom_point(data = data.frame(y = estadisticos$Promedio), aes(x = "", y = y), color = "red", size = 3) +
  labs(
    title = "Boxplot del N칰mero de Individuos por Hogar",
    y = "N칰mero de Individuos",
    x = ""
  )
```

```{r}
ggplot(Conteo_familia, aes(x = Num_Individuos)) +
  geom_histogram(binwidth = 1, fill = "seagreen", color = "black") +
  labs(
    title = "Histograma del N칰mero de Individuos por Hogar 游늵",
    x = "N칰mero de Individuos",
    y = "Frecuencia (N칰mero de Hogares)"
  ) 
```


**Conclusiones:**

A partir de la informaci칩n obtenida, podemos decir que en promedio hay entre tres y dos individuos por hogar con una desviaci칩n de uno a dos individuos, lo que nos indica que en Colombia es m치s com칰n que los hogares est칠n compuestos por una cantidad reducida de personas. En el boxplot podemos observar con m치s detalle este comportamiento donde se nota en principio que el tercer cuantil esta en el valor 4, lo que indica que el 75% de los hogares tiene 4 o menos integrantes, esto apoya el hecho de que los datos est치n concentrados alrededor de la media, sin embargo, se observa claramente una cantidad importante de outliers en los que  existe un hogar con 24, lo cual es inusual y deberia revisarse con m치s detalle, pero podr칤a ser posible si se trata de alguna finca o edificio particular. La mediana es 3, valor cercano a la media y que nos dice que el 50% de los hogares tiene 3 o menos integrantes.

Con el histograma podemos notar una distribuci칩n asimetrica positiva ya que la mayoria de datos se acumulan a la izquierda y se forma una cola a derecha, esto se debe especialmente a la incidencia de datos atipicos


**2.** 2. En promedio, 쯖u치les son los ingresos mensuales por hogar? 쮺u치l es la desviaci칩n est치ndar? Realice un gr치fico boxplot y un histograma de esta variable. Saque conclusiones.


# preguntar al profesor

si para los ingresos mensuales solo se toma los ingresos del empleo o se deben tomar todas las variables
que aportan al ingreso mensual:

- p8624     Ingreso por empleo.
- P6595S1   Recibi칩 alimentos como parte del pago.
- P6605S1   Recibi칩 vivienda como parte del pago.
- P6623S1   Otros ingresos en especie
- P8626S1   Subsidio de alimentaci칩n
- P8628S1   Auxilio de transporte
- P8630S1   Subsidio familiar
- P8631S1   Recibi칩 primas
- p6750     Ganancia neta u honorarios de la actividad
- P8636S1   Ingresos por trabajo extra u otras ocupaciones
- P8640S1   Ingreso por concepto de trabajo
- P8642S1   Ingreso por concepto de jubilaci칩n , pensi칩n
- P8644S1   Sostenimiento hijos menores de edad
- P8646S1   Ingresos por arriendo